最高法院刑事判決　　　　　　　　　　　　　　　八十六年度台上字第三八九九號
　　上訴人　李　敖　男　　　　.
　　代理人　郭鑫生律師
　　被　告　甲○○　男　　　　.
　　　　　　　　　　現居台灣省台北縣淡水鎮○○街二二二巷十三號十樓
　　　　　　乙○○　男　　　　.
右上訴人因自訴被告等背信等罪案件，不服台灣高等法院中華民國八十五年九月十日
第二審更審判決（八十五年度上更（二）字第六七二號，自訴案號：台灣台北地方法
院八十一年度自更(一)字第三六號），提起上訴，本院判決如左：
    主  文
原判決撤銷，發回台灣高等法院。
    理  由
本件原判決以上訴人李敖在第一審自訴意旨略稱：被告甲○○、乙○○二人於民國七
十九年十月二十四日，推由甲○○以泰來印刷股份有限公司代表人名義，與上訴人簽
訂合約書合夥辦「求是報」，於八十年二月二十七日創刊，以上訴人為該報發行人，
由被告等負責發行、財務、會計、人事等工作。因被告等所負責方面發生問題，致經
營失敗。被告等乃於八十年七月二日與上訴人洽談，雙方同意拆夥，由上訴人獨自苦
撐至八十年八月二十日宣告停刊。拆夥時上訴人要求被告等應將經營期間之帳目提出
會算，仍未提出。又上訴人之老友賴憲滄曾以新台幣（下同）三萬六千元之支票一張
，訂閱全年十份（每份全年三千六百元）「求是報」，並附十人名單地址。被告等未
逐日分送報紙，反而又重複向受贈友人收款，足證賴憲滄所開支票三萬六千元中之十
分之九均為被告等所侵占。因認被告等涉犯刑法第三百四十二條之背信罪嫌，及同法
第三百三十六條第二項之業務侵占罪嫌云云。惟經審理結果，認縱令上訴人自訴被告
等上開業務侵占報費屬實，但被告等所侵占者為「求是報社文化企業有限公司」，該
公司為直接被害人，上訴人並非直接被害人，依法不得提起自訴。另上訴人自訴被告
等背信部分，因不得自訴之業務侵占部分，較此背信部分為重，依刑事訴訟法第三百
十九條第二項規定，亦不得自訴。因而撤銷第一審實體之判決，改判諭知本件自訴不
受理，固非無見。
惟查：(一)刑事訴訟法第三百十九條第二項所規定「犯罪事實之一部提起自訴者，他部
雖不得自訴，亦以得提起自訴論。但不得提起自訴部分，係較重之罪或第一審屬於高
等法院管轄或第三百二十一條之情形者，不在此限」，係指一部得提起自訴之事實，
與他部不得提起自訴之事實間，有實質上或裁判上一罪關係者，始足適用；苟其間並
無實質上或裁判上一罪關係者，則非屬之。原判決謂上訴人自訴被告等涉犯刑法第三
百三十六條第二項之業務侵占部分，因上訴人非直接被害人，依法不得提起自訴。而
該部分業務侵占罪，較上訴人自訴被告等涉犯之刑法第三百四十二條第一項背信罪為
重，依刑事訴訟法第三百十九條第二項規定，上訴人自訴被告等背信部分，亦係不得
自訴，本件應諭知不受理云云。但究竟上訴人自訴被告等業務侵占與背信罪間，有無
實質上或裁判上一罪關係﹖並未據原判決加以說明，遽為此項論斷，已有判決不備理
由之違法。且詳核上訴人之自訴意旨，其中背信部分指稱：上訴人與被告等於八十年
七月二日拆夥時，上訴人要求被告等應將經營期間之帳目提出會算，被告等迄未提出
，係犯刑法第三百四十二條第一項之背信罪云云。另業務侵占部分則謂：上訴人之友
賴憲滄簽發上開面額三萬六千元之支票，訂閱全年之「求是報」十份，被告等將該業
務上持有之上開支票金額中之十分之九予以侵占入己，係犯刑法第三百三十六條第二
項之罪云云。所指訴被告等背信與業務侵占罪間，似無實質上或裁判上之一罪關係，
是否有刑事訴訟法第三百十九條第二項之適用，而得謂較輕罪之背信部分亦不得自訴
﹖非無研求之餘地。原審未詳予細審推敲，遽謂上訴人自訴被告等業務侵占部分，因
其非直接被害人，依法不得提起自訴，而不得自訴之業務侵占罪，較其自訴被告等背
信罪部分為重，背信罪部分亦不得提起自訴云云，亦嫌率斷。(二)按合夥人對於合夥財
產，均有直接利害關係，如其合夥財產受有侵害，均為被害人，以各合夥人名義提起
自訴，並非法之所禁。本件上訴人關於被告等業務侵占部分自訴意旨指稱：上訴人於
七十九年十月二十四日，與被告等簽訂合約書，合夥辦「求是報」，被告等將上訴人
之友賴憲滄簽發支付訂閱全年「求是報」十份支票金額三萬六千元之十分之九侵占入
己等語。乃指被告等侵占「求是報」合夥事業之財產，而上訴人係「求是報」合夥事
業之合夥人，有其與被告等簽訂之合約書可按（見第一審自字卷第二六、二七頁）。
而上訴人等人又另組「求是報社文化企業有限公司」，亦有該公司設立登記事項卡、
董事股東名單、經濟部公司執照在卷可稽。究竟上訴人與被告等間，是何關係﹖受害
者究係公司權益抑合夥股東權益﹖其實情如何﹖與認定上訴人是否得對業務侵占部分
提起自訴至有關係，原審未詳予調查，明白審認，遽行判決，亦屬可議。上訴意旨指
摘原判決不當，非無理由，應認仍有發回更審之原因。又本件雖係刑事訴訟法第三百
七十六條第三、五款所列之案件，惟於修正刑事訴訟法施行前，原得上訴於第三審法
院，且已繫屬於法院，依刑事訴訟法施行法第五條第一項規定，仍應依施行前之法定
程序終結之，附此敘明。
據上論結，應依刑事訴訟法第三百九十七條、第四百零一條，判決如主文。
中      華      民      國    八十六    年      六      月    二十七    日
                              最高法院刑事第十庭
                                  審判長法官  吳  雄  銘
                                        法官  池  啟  明
                                        法官  陳  宗  鎮
                                        法官  石  木  欽
                                        法官  吳  火  川
      右正本證明與原本無異
                                              書  記  官
中      華      民      國    八十六    年      七      月      七      日
                                                                    Ｖ
